【裁判字號】    95,重上,174
【裁判日期】    950905
【裁判案由】    履行契約
【裁判全文】
臺灣高等法院民事判決                 95年度重上字第174號
上  訴  人  辛○○
訴訟代理人  李文傑律師
            林建鼎律師
複  代理人  丁○○
被  上訴人  新竹縣新埔鎮公所
法定代理人  丑○○
訴訟代理人  乙○○
            戊○○
參  加  人  國泰世華商業銀行股份有限公司
法定代理人  丙○○
訴訟代理人  甲○○
            己○○
參  加  人  台北富邦商業銀行股份有限公司
法定代理人  癸○○
訴訟代理人  庚○○
            子○○
參  加  人  中租迪和股份有限公司
法定代理人  壬○○
上列當事人間請求履行契約事件，上訴人對於中華民國95年2月
27日臺灣新竹地方法院93年度重訴字第125號第一審判決提起上
訴，本院於95年8月22日言詞辯論終結，判決如下：
    主  文
上訴駁回。
第二審訴訟費用由上訴人負擔。
參加訴訟所生之費用，由參加人負擔。
    事  實
甲、上訴人方面：
壹、聲明：
一、原判決廢棄。
二、被上訴人應給付上訴人新台幣（下同）809萬6371元及其中
    671 萬4371元，自支付命令送達被上訴人翌日起，其餘138
    萬2000元自民國94年9月12日起，至清償日止，按年息百分
    之5計算之利息。
三、上訴人願供擔保，請宣告准予假執行。
貳、陳述：除與原判決記載相同者外，補稱略以：
    上訴人另於94年4月28日就新竹地院94年執字第2015號強制
    執行案件聲明參與分配有案，參與分配之理由為上訴人對立
    安公司之債權總額為1361萬5000元，然所受讓之債權只有
    809萬6371元，尚差551萬8629元之鉅，尤其受讓之部分亦並
    未獲得被上訴人同意，故為保障債權起見，乃於本件訴訟未
    獲勝訴判決以前，先行將全部債權聲請參與分配，以求周延
    。
乙、被上訴人方面：
壹、聲明：
一、駁回上訴人之上訴及其假執行之聲請。
二、如受不利之判決，願供擔保免予假執行。
貳、陳述：除與原判決記載相同者外，補稱略以：
    上訴人辛○○對訴外人立安公司之債權，有確定之支付命令
    ，其現又對本所提出履行債權讓與契約之訴訟，若鈞院判上
    訴人辛○○勝訴，將造成一債權分別可對二人主張，且支付
    命令與確定終局判決之既判力勢必將為矛盾。
丙、參加人國泰世華商業銀行股份有限公司、台北富邦商業銀行
    股份有限公司、中租迪和股份有限公司為輔助被上訴人參加
    本件訴訟。中租迪和股份有限公司未於言詞辨論期日到場，
    國泰世華商業銀行股份有限公司、台北富邦商業銀行股份有
    限公司聲明、陳述同被上訴人。
    理  由
一、被上訴人法定代理人已變更為丑○○，上訴人聲明其承受訴
    訟，尚無不合。
二、上訴人主張：訴外人立安環保有限公司（下稱立安公司）於
    92年1月25日與被上訴人訂立「新埔鎮鳳山溪河川行水區垃
    圾棄置場移除工程」契約書，約定被上訴人委請立安公司執
    行上開垃圾場移除工程，契約總價7776萬元，立安公司於93
    年5月12日竣工，被上訴人於93.6.21驗收，被上訴人除已給
    付大部分工程款外，驗收後尚應給付771萬4371元予立安公
    司，另94年6月20日保固期滿後之保固保證金138萬2000元，
    屆期亦應退還。立安公司於93年6月29日將系爭工程應領款
    項，除其欠世華銀亞（即參加人國泰世華銀行）100萬元外
    ，全部（含保固金部分）讓與上訴人，立安公司並以93.6.
    30新竹英明街郵局第835號存證信函通知被上訴人。爰依債
    權讓與法律關係請求被上訴人給付809萬6371元及其中671萬
    4371元，自支付命令送達被上訴人翌日起，其餘138萬2000
    元自民國94年9月12日起，至清償日止，按年息百分之5計算
    之利息。
    被上訴人對其與立安公司訂立系爭合約，系爭工程於93.6.
    21驗收，其於93.7.1收受立安公司上開通知債權讓與之存證
    信函，立安公司對被上訴人有771萬4371元工程款債權及138
    萬2000元保固金債權等情不爭執。惟辯以：系爭契約第19條
    第6項約定廠商不得將契約之部分或全部轉讓予他人，被上
    訴人已以93年7月9日新埔清字第0930008455 號函復不同意
    立安公司債權讓與之請求。又系爭契約第8條第1款約定：工
    程付款以上級補助款撥至被上訴人處所為準，且經驗收符合
    規定後支付工程款。原法院分別以93年8月2日新院月93執全
    文字第478號、93執全武字第480號、同年8 月16日新院月93
    執全武字第507號、同年8月24日新院月93執全堯字第539號
    等執行命令，禁止立安公司收取對被上訴人之工程款，被上
    訴人亦不得對立安公司清償。立安公司於93.8.4繳交工程結
    算百分之2之保固保證金138萬2000元，並於同日領取第4期
    履約保證金194萬4000元，可知該工程仍於續行狀態。立安
    公司於之前將整個債權讓與上訴人，乃係對不確定標的之表
    示，其債權讓與行為應屬無效。上訴人於94.4.28持原法院
    93年度促字第10553號、12312號支付命令向原法院94年度執
    字第2015號債務人立安公司強制執行事件，聲明參與分配。
    本件若上訴人勝訴，則其一債權可分別對二人主張，與誠信
    原則有違等語。
    （原審為上訴人敗訴之判決，上訴人提起上訴。）
三、本件訴外人立安公司與全振生環保工程有限公司（下稱全振
    生公司）、台昌營造有限公司（下稱台昌公司）於92年1月
    17日簽立共同投標協議書，依政府採購法第25條規定，共同
    參加被上訴人系爭工程採購招標，並以立安公司為代表廠商
    。嗣立安公司標得後，於92年1月25日與被上訴人訂立系爭
    契約，約定被上訴人委請立安公司執行上開垃圾場移除工程
    ，契約總價7776萬元，立安公司於93年5月12日竣工，被上
    訴人於93.6.21驗收。立安公司於93年6月29日書立債權轉讓
    通知書，其內容略謂「立安公司為週轉需要，已將上開工程
    應領款項，除欠世華銀行100萬元外，全部（含保回金部分
    ）予上訴人辛○○，請被上訴人直接將上開轉讓之款項給付
    辛○○，有關所有保固責任，該公司會繼續依約履行」並以
    93.6.30新竹英明街郵局第835號存證信函通知被上訴人。被
    上訴人即以93年7月9日新埔清字第0930008455號函復立安公
    司，不同意立安公司債權讓與之請求。嗣原法院依假扣押債
    權人中租迪和股份有限公司聲請，以93年8月2日新院月93
    執全文字第478號執行命令禁止立安公司收取對被上訴人工
    程款於375萬元及執行費3萬元範圍內，被上訴人亦不得對立
    安公司清償；依假扣押債權人富邦商業銀行股份有限公司聲
    請，以93.8.2新院月93執全武字第480號執行命令禁止立安
    公司向被上訴人收取539萬1000元及執行費4萬3128元，被上
    訴人亦不得對立安公司清償；被上訴人以93.8.13新埔清字
    第0930010201號函復執行法院：立安公司承包系爭工程未支
    付工程款金額771萬4371元及工程保固期滿（94.6.20）之後
    應退還保固保證金138萬2000元。原法院另以同年8月16日新
    院月93執全武字第507號、同年8月24日新院月93執全堯字第
    539號等執行命令，禁止立安公司收取對被上訴人之工程款
    ，被上訴人亦不得對立安公司清償。立安公司於93.8.4繳交
    系爭工程保固保證金138萬2000元，並於同日領取系爭工程
    履約保證金194萬4000元等情，有上訴人提出之契約、債權
    轉讓通知書、存證信函、被上訴人函、被上訴人提出之執行
    命令、共同投標協議書、契約書、繳款書、領據（見支付命
    令卷第7-22頁、原審卷(一)8-13頁74-86頁、原審卷(二)第131頁
    、本院卷第122頁）及原法院93年度執全字第478、480、507
    、94年度執字第2015、5260號等執行案卷可稽，且為兩造所
    不爭執，堪認為真正。
四、上訴人主張立安公司業將對被上訴人之上開債權讓與伊，並
    通知被上訴人，爰依債權讓與法律關係，請求被上訴人給付
    系爭工程款及保固款。被上訴人則以上開情詞置辯。茲審酌
    上訴人之主張是否有理由：
(一)、按當事人有禁止債權讓與之特約者，不得將債權讓與第三人
    ；此不得讓與之特約，不得以之對抗善意第三人。民法第
    294條第1項第2款、第2項定有明文。
(二)、系爭契約第19條第6項約定：「乙方（即立安公司）不得將
    本契約之部分或全部轉讓予他人。但因公司合併、銀行或保
    險公司履行連帶保證、銀行因權利質權而生之債權或其他類
    似情形致有轉讓必要，經甲方（即被上訴人）書面同意者，
    不在此限。」上訴人謂上開條款僅限制契約之部分或全部轉
    讓，實屬契約轉讓或承擔之約款，與單純的債權讓與有異云
    云。
    查系爭契約條款明定例外情形，得標廠商得將其對機關之債
    權轉讓，則系爭契約條款「乙方不得將本契約之部分或全部
    不得轉讓予他人」，應包括得標廠商對於機關之報酬請求權
    ，否則無需以但書規定例外情形。是被上訴人抗辯系爭債權
    不得讓與乙節，應為可採。且被上訴人於93.7.1收受立安公
    司93.6.30債權讓與之通知後，即以93.7.9函通知立安公司
    及上訴人本件債權不得轉讓，本件立安公司與上訴人間之債
    權讓與，對被上訴人自不生效力。
(三)、上訴人主張其於93年6月29日受讓立安公司對被上訴人之系
    爭債權時，確實不知悉有所謂「禁止債權轉讓之特約」云云
    。
１、按讓與人應將證明債權之文件，交付受讓人，並應告以關於
    主張該債權所必要之切情形，民法第296條定有明文。系爭
    契約已載明「乙方（即立安公司）不得將本契約之部分或全
    部轉讓予他人。」，則上訴人於受讓債權時，即應知悉契約
    系爭規定。
２、雖上訴人所舉證人吳東吉（立安公司業務經理）於原審證稱
    立安公司系爭債權移轉時，上訴人未知悉立安公司與被上訴
    人間之系爭契約云云。惟查：
、立安公司於93.8.4繳交系爭工程保固保證金138萬2000元，
    並於同日領取系爭工程履約保證金194萬4000元，而依上訴
    人訴訟代理人於原審陳述「保固金是立安公司向原告借的，
    由原告代墊」（見原審卷(二)第122頁）。
、上訴人自陳：立安公司為工程款之周轉需要，向上訴人告貸
    款項，並於93.6.29將系爭應領未領工程款扣除其原欠世華
    銀行之100萬元外，其餘債權全部轉讓予上訴人（見原審卷
    (一)第22、23頁），立安公司欠上訴人錢所以將系爭對被上訴
    人債權讓與上訴人（見本院卷第38頁），是堪認立安公司係
    以債權之移轉為清償其對上訴人債務之方法。
    另上訴人於94.4.28以原法院93年9月1日93年度促字第10553
    號支付命令（債權額905萬5000元及自支付命令送達翌日起
    按年息百分之6之利息）、93年10月22日93年度促字第12312
    號支付命令（債權額456萬元及自93.9.27起按年息百分之6
    之利息），合計債權1361萬5000元，向原法院就以立安公司
    為執行債務人之該院94年執字第2015號執行案件聲明參與分
    配，有94年度執聲字第222號卷可稽。
、上訴人於原審陳述「（問：當時被告是承諾款項下來後，會
    通知你，再由你會同立安公司領取款項？）沒有錯，在保固
    金時也是由這個方式，在撥款時是開立安公司為受款人的支
    票，我們存到立安公司後再領走。」，「（問：既然是債權
    讓與，為何不用你的名義去領款，而是以立安公司名義去領
    款？）因為當時立安公司負責人將公司發票章、請款章放在
    我這裡，他說只要錢下來就可以拿這個章去領錢。」，「（
    問：當時有講到可不可以以你自己的名義去領工程款？）沒
    有，我當時認為很單純，以上開方式就可以領到錢。」、「
    在我認知上，只要驗收後，拿著承包公司大小章及發票就可
    以領款」（見原審卷(二)第6頁）。上訴人訴訟代理人於原審
    陳述「…為保障債權需要，就相當注意工程的進行，甚至也
    至被告處跟鎮長及承辦人員進行了解」（見原審卷(二)第122
    頁）。
、依上所述，立安公司於93.6.29書立債權轉讓通知書時，其
    知悉不得以本人名義向被上訴人請款，需以立安公司名義始
    得向被上訴人請款，否則上訴人何以持有立安公司大、小章
    ？焉會於93.8.4仍以立安公司名義申領工程履約保證金194
    萬4000元？上訴人復於94.4月間主張對立安公司有債權額
    1361萬5000元，向原法院聲明參與分配。
(四)、債務人之財產為全體債權人之擔保。立安公司對被上訴人之
    債權，於93年8月初，陸續經立安公司債權人等向法院聲請
    假扣押。立安公司於93.8.4仍以其名義向被上訴人請領款項
    ，上訴人係於93.8.13提出本件訴訟（見支付命令卷附聲請
    狀），應係立安公司對被上訴人債權遭其債權人扣押後，立
    安公司無從向被上訴人請領，上訴人乃提起本件訴訟。縱認
    立安公司對被上訴人之系爭工程款債權得讓與上訴人，惟因
    立安公司與上訴人間之債權讓與，上訴人提起本件訴訟，其
    目的係獨享立安公司對被上訴人之系爭債權，致立安公司其
    餘債權人之債權無從受償，其行使債權亦有違誠信，不應准
    許。
(五)、從而，上訴人依其與立安公司間之債權讓與契約，請求被上
    訴人給付809萬6371元及遲延利息，為無理由，應予駁回。
五、綜上所述，上訴人敗訴之判決，及駁回其假執行之聲請，並
    無不合。上訴意旨指摘原判決不當，求予廢棄改判，為無理
    由，應予駁回。
六、本件事證已明，兩造其餘攻擊防禦方法，經核與本判決之結
    果不生影響，爰不一一論述。
七、據上論結，本件上訴為無理由，依民事訴訟法第449條第1項
    、第78條、第86條第1項，判決如主文。
中    華    民    國    95    年    9     月    5     日
                    民事第八庭
                        審判長法  官  吳景源
                              法  官  連正義
                              法  官  滕允潔
正本係照原本作成。
如不服本判決，應於收受送達後20日內向本院提出上訴書狀，其
未表明上訴理由者，應於提出上訴後20日內向本院補提理由書狀
（均須按他造當事人之人數附繕本）上訴時應提出委任律師或具
有律師資格之人之委任狀；委任有律師資格者，另應附具律師資
格證書及釋明委任人與受任人有民事訴訟法第466條之1第1項但
書或第2項（詳附註）所定關係之釋明文書影本。
中    華    民    國    95    年    9     月    6     日
                              書記官  黃麗玲
附註：
民事訴訟法第466條之1（第1項、第2項）：
對於第二審判決上訴，上訴人應委任律師為訴訟代理人。但上訴
人或其他法定代理人具有律師資格者，不在此限。
上訴人之配偶、三親等內之血親、二親等內之姻親，或上訴人為
法人、中央或地方機關時，其所屬專任人員具有律師資格並經法
院認為適當者，亦得為第三審訴訟代理人。正本係照原本作成。


司法院資訊處製作；財團法人民間司法改革基金會備份。
